ACORDAO-COMPLETO-2546348

ACÓRDÃO 5265/2022 ATA 31/2022 - PRIMEIRA CÂMARA

VISTO, relatado e discutido este recurso de reconsideração apresentado pelo Sr. Orlando de Oliveira Filho contra o Acórdão 10192/2020-TCU-Primeira Câmara,
ACORDAM os Ministros do Tribunal de Contas da União, reunidos em sessão da Primeira Câmara, ante as razões expostas pelo relator, em:
9.1. conhecer o presente recurso de reconsideração, com base nos artigos 32 e 33, da Lei 8.443/92, c/c o artigo 285 do Regimento Interno do Tribunal, para, no mérito, dar-lhe provimento parcial, reconhecendo a consumação prescrição punitiva, tomando por base os critérios estabelecidos no Acórdão 1441/2016-TCU-Plenário, aproveitando tal entendimento também aos demais responsáveis do processo;
9.2 tornar sem efeito as multas aplicadas aos responsáveis mediante os subitens 9.5 e 9.6 da decisão recorrida; e
9.3. comunicar ao recorrente, aos demais responsáveis, à Fundação Nacional de Saúde, à Procuradoria da República no Estado da Bahia e à Prefeitura Municipal de Buerarema/BA o teor da presente decisão.

Recurso de reconsideração interposto contra decisão proferida no âmbito do Acórdão 10.192/2020-1ª Câmara,  por meio do qual o responsável teve suas contas julgadas irregulares, com imputação de débito e multa, em função da não aprovação das contas e inexecução parcial dos serviços do Convênio 3608/2001, firmado com o Município de Buerarema, para a construção do sistema de abastecimento de água no município.

Primeira Câmara

Prefeitura Municipal de Buerarema/BA.

3. Interessados/Responsáveis/Recorrentes:
3.1. Interessado: Fundação Nacional de Saúde (26.989.350/0001-16).
3.2. Responsáveis: Acdc Construcoes Eireli - Me (13.690.292/0001-83); Orlando de Oliveira Filho (XXX.130.305-XX).
3.3. Recorrente: Orlando de Oliveira Filho (XXX.130.305-XX).

13.1. Ministros presentes: Jorge Oliveira (na Presidência) e Benjamin Zymler (Relator).
13.2. Ministro-Substituto convocado: Marcos Bemquerer Costa.

BENJAMIN ZYMLER

Ministro-Substituto Weder de Oliveira.

Trata-se de recurso de reconsideração interposto por Orlando de Oliveira Filho contra decisão proferida no âmbito do Acórdão 10192/2020-TCU-Primeira Câmara, por meio do qual o responsável teve suas contas julgadas irregulares, com imputação de débito e multa, em função da não aprovação das contas e inexecução parcial dos serviços do Convênio 3608/2001, firmado com o Município de Buerarema, para a construção do sistema de abastecimento de água no município.
Reproduzo, abaixo, o inteiro teor da decisão recorrida:
"ACORDAM os ministros do Tribunal de Contas da União, reunidos em sessão da 1ª Câmara, diante das razões expostas pelo relator, em:
9.1. rejeitar as alegações de defesa apresentadas pelo Sr. Orlando de Oliveira Filho e pela empresa Construnor - Construções do Nordeste Ltda.
9.2. julgar irregulares as contas do Sr. Orlando de Oliveira Filho, com fundamento nos arts. 1º, I, 16, III, "b" e "c" da Lei 8.443/1992;
9.3. condenar o Sr. Orlando de Oliveira Filho ao pagamento das quantias abaixo especificadas, atualizadas monetariamente e acrescidas de juros de mora calculados a partir das respectivas datas até a do efetivo recolhimento, fixando o prazo de 15 (quinze) dias, a contar da notificação, para que comprove, perante o Tribunal (art. 214, III, 'a', do RI/TCU) , o recolhimento da quantia devida à Fundação Nacional de Saúde, na forma da legislação em vigor, conforme valores e datas abaixo discriminados:
	Data de ocorrência
	Valor (R$) 

	8/11/2002
	12.000,00

	20/11/2002
	6.000,00

	11/7/2002
	4.830,96

9.4. condenar o Sr. Orlando de Oliveira Filho, solidariamente com a empresa Construnor -  Construções do Nordeste Ltda., ao pagamento das quantias abaixo especificadas, atualizadas monetariamente e acrescidas de juros de mora calculados a partir das respectivas datas até a do efetivo recolhimento, fixando o prazo de 15 (quinze) dias, a contar da notificação, para que comprovem, perante o Tribunal (art. 214, III, 'a', do RI/TCU) , o recolhimento da quantia devida à Fundação Nacional de Saúde, na forma da legislação em vigor, conforme valores e datas abaixo discriminados:
	Data de ocorrência
	Valor (R$) 

	13/8/2002
	38.104,15

	13/9/2002
	26.245,56

	30/9/2002
	13.216,19

	4/11/2002
	35.803,51

	9/4/2003
	22.044,44

	6/6/2003
	11.000,00

9.5. aplicar ao Sr. Orlando de Oliveira Filho a multa prevista no art. 57 da Lei 8.443/1992, no valor de R$ 46.000,00 (quarenta e seis mil reais) , fixando o prazo de 15 (quinze) dias, a contar da notificação, para que comprove, perante o Tribunal (art. 214, III, 'a', do RI/TCU) , o recolhimento da dívida aos cofres do Tesouro Nacional, atualizada monetariamente desde a data do presente acórdão até a do efetivo recolhimento, se for paga após o vencimento, na forma da legislação em vigor;
9.6. aplicar à empresa Construnor - Construções do Nordeste Ltda. a multa prevista no art. 57 da Lei 8.443/1992, no valor de R$ 40.000,00 (quarenta mil reais) , fixando o prazo de 15 (quinze) dias, a contar da notificação, para que comprove, perante o Tribunal (art. 214, III, 'a', do RI/TCU) , o recolhimento da dívida aos cofres do Tesouro Nacional, atualizada monetariamente desde a data do presente acórdão até a do efetivo recolhimento, se for paga após o vencimento, na forma da legislação em vigor;
9.7. autorizar, desde logo, nos termos do art. 28, II, da Lei 8.443/1992, a cobrança judicial das dívidas;
9.8. remeter cópia desta deliberação à Procuradoria da República no Estado da Bahia, em cumprimento ao art. 16, § 3º, da Lei 8.443/1992."
À peça 176, a unidade técnica apresentou o seu relatório instrutivo, corroborado pelo corpo diretivo e pelo MP/TCU (peças 177 e 178) , o que transcrevo, com os ajustes na forma necessários:
"HISTÓRICO
Na origem, a Fundação Nacional de Saúde instaurou processo de tomada de contas especial para avaliar a não aprovação da prestação de contas e inexecução parcial do Convênio 3608/2001, destinado à construção de sistema de abastecimento de água no Município de Buerarema, com transferência de recursos no quantitativo estimado de R$ 200.000,00 (duzentos mil reais) .
O responsável foi citado pelo Ofício 108/2019-TCU-SECEX-BA (peça 123) , tendo- lhe sido imputadas as seguintes irregularidades: 
a)  impugnação de 83,23% do valor relativo à não execução física dos serviços conforme Parecer Técnico da DIESP/FUNASA/BA de 06/01/04; 
b) não aplicação dos recursos no mercado financeiro no período de 11/07/02 a 06/06/03, contrariando o que determina o parágrafo 1º, incisos I e II do artigo 20 da IN/STN 01/97; 
c) ausência do número do convênio e carimbo de atesto nas Notas Fiscais nº s 001201, 001232, 001245, 001266, 001361 e 001396, contrariando o art. 30 da IN/STN nº 01/97 e art. 63, § 2º, inc. III da Lei nº 4.320/64; 
d) ausência de comprovantes de recolhimento dos tributos ISS, INSS e IRRF das Notas Fiscais nº s 001201, 001232, 001245, 001266, 001361 e 001396; 
e)  não aplicação dos recursos destinados ao PESMS - Programa de Educação em Saúde e Mobilização Social, no valor de R$ 6.315,79 (contrapartida) ; 
f) realização de despesas efetuadas com Sentenças Judiciais no valor de R$ 18.000,00, sendo R$ 12.000,00 em 8/11/2002 e R$ 6.000,00 em 20/11/2002, não previstas no Plano de Trabalho.
Após o devido processo legal e a anulação da primeira condenação em sede de recurso por vício na citação do responsável (Acórdão 7123/2012-TCU-Primeira Câmara) , foi expedida nova citação, resultando o julgamento de irregularidade das contas (Acórdão 4.729/2.020-TCU-1ª Câmera - peça 198) , decisão contra a qual se insurge o recorrente.
EXAME DE ADMISSIBILIDADE
Nenhuma divergência a ser apontada quanto à proposta positiva de admissibilidade contida na peça 160 e acolhida pelo e. Relator Min. Walton Alencar Rodrigues (peça 161) , pela admissão do recurso.
EXAME DE MÉRITO
Delimitação
É objeto do recurso analisar:
a ocorrência de prescrição segundo os novos parâmetros indicados pelo STF;
a subsunção do caso nas circunstâncias de contas iliquidáveis (caso fortuito ou força maior) ;
a possibilidade de requerimento de realização de novas inspeções pelo TCU;
a validade dos relatórios produzidos pela CEF que atestam a inexecução da obra;
a relação entre o acompanhamento da obra pelo poder público federal e a ocorrência de danos ao erário.
Da prescritibilidade das ações de ressarcimento em função dos julgamentos recentes do Supremo Tribunal Federal
Afirma o recorrente que o princípio constitucional da razoável duração do processo (art. 5º, LXXVII, da CF/88) imporia um prazo limítrofe de 10 (dez) anos para o julgamento do processo de tomada de contas especial, interpretando extensivamente o art. 5º, §4º, da IN-TCU 56/2007 (possibilidade de dispensa de instauração) , impondo o julgamento de contas iliquidáveis.
Alega a incidência da prescrição intercorrente como corolário do princípio da segurança jurídica, afastando a tese de imprescritibilidade e aplicando o entendimento do Acórdão 1263/2006-TCU-Primeira Câmara para o reconhecimento da prescrição do débito pelo curso do prazo decenal (10 anos) .
Análise
No exame da prescrição, a Serur tem adotado os entendimentos detalhados na peça 175, que contém estudo e pronunciamentos anteriores da secretaria sobre o tema. Nessas manifestações estão desenvolvidas as seguintes premissas, que serão utilizadas no presente exame:
a) ao julgar o RE 636.886, o STF conferiu nova interpretação ao art. 37, § 5º, da Constituição Federal, fixando a tese de que "é prescritível a pretensão de ressarcimento ao erário fundada em decisão de Tribunal de Contas";
b) as pretensões punitiva e de ressarcimento devem observar o mesmo regime na atividade de controle externo, dado o objetivo comum da prescrição, de fixar prazo para o Tribunal de Contas agir, para caracterizar o ilícito, identificar seu autor, dimensionar as consequências da conduta e impor as consequências legais, independentemente de tais consequências terem natureza punitiva ou ressarcitória;
c) até que sobrevenha norma específica, entende-se que a prescrição das pretensões punitiva e de ressarcimento, no processo de controle externo, deve observar o regime Lei 9.873/1999, na linha dos recentes pronunciamentos do STF a respeito. Assim, sem prejuízo de se realizar o exame da prescrição também segundo o prazo decenal previsto no Código Civil, o critério adotado, na formulação da proposta de encaminhamento, será o da Lei 9.873/1999.
Da análise da prescrição segundo os critérios do Acórdão 1441/2016-TCU-Plenário
O TCU tem tradicionalmente aplicado os critérios definidos no Acórdão 1441/2016-TCU-Plenário, que, em incidente de uniformização de jurisprudência, orientou-se pela aplicação do Código Civil e definiu, em linhas gerais, que a prescrição da pretensão punitiva se subordina ao prazo geral de dez anos (Código Civil, art. 205) , contado a partir da data da ocorrência do fato e interrompido pelo ato que ordenar a citação, a audiência ou a oitiva da parte.
Com a incidência do entendimento supra, deveria ser reconhecida a prescrição, uma vez que, considerando que o Acórdão 1039/2018-TCU-Primeira Câmara (peça 94) reconheceu a nulidade da citação do responsável (item 9.2; peça 94) , a efetiva citação deste ocorreu apenas em 20/12/2018 (AR - peça 117) , ultrapassando o prazo decenal, ao se considerar o intervalo entre o dia subsequente ao término do prazo final para entrega da prestação de contas (1º/3/2004 - sessenta dias após o término da vigência - termo original c/c com o 2º aditivo: peça 1, p. 24 e 40) e a efetiva citação do responsável. Deve-se registrar que a nova citação foi ordenada em 14/5/2018 (peça 105) .
Registre-se a impossibilidade de aproveitamento da citação nula para efeitos de suspensão da prescrição, uma vez que o ato nulo é ineficaz, não podendo gerar efeito prejudicial à parte interessada, conforme decidido pelas Cortes Judiciais Pátrias, verbis:
CIVIL E PROCESSUAL CIVIL. RECURSO ESPECIAL. RECURSO INTERPOSTO SOB A ÉGIDE DO NCPC. AÇÃO DE COBRANÇA DE TAXA CONDOMINIAL. AFIRMADA VIOLAÇÃO DOS ARTS. 183, 467, 468, 471, 472 E 472 DO CPC/73. PREQUESTIONAMENTO INEXISTENTE. INCIDÊNCIA DAS SÚMULAS NºS. 282 E 356 DO STF. DEFICIÊNCIA DA FUNDAMENTAÇÃO. APLICAÇÃO, POR ANALOGIA, DA SÚMULA Nº 284 DO STF. ALEGADA NEGATIVA DE VIGÊNCIA DOS ARTS. 219 DO CPC/73 E 202, § 5º, I, DO CC/02. PRESCRIÇÃO DA PRETENSÃO. RÉUS QUE FALECERAM ANTES DO AJUIZAMENTO DA AÇÃO. TRÂNSITO EM JULGADO DE DECISÃO QUE ANULOU O PROCESSO E A CITAÇÃO POR EDITAL. CITAÇÃO DECRETADA NULA NÃO PODE INTERROMPER O PRAZO PRESCRICIONAL. RECURSO ESPECIAL PROVIDO. 1. Aplicabilidade das disposições do NCPC, no que se refere aos requisitos de admissibilidade do recurso especial ao caso concreto ante os termos do Enunciado Administrativo nº 3, aprovado pelo Plenário do STJ na sessão de 9/3/2016: Aos recursos interpostos com fundamento no CPC/2015 (relativos a decisões publicadas a partir de 18 de março de 2016) serão exigidos aos requisitos de admissibilidade recursal na forma do novo CPC. 2. A ausência do indispensável prequestionamento do tema federal e a deficiência na fundamentação impossibilitam o conhecimento do recurso especial, no que tange a alegada ofensa aos arts. 183, 467, 468, 471, 472 e 472 do CPC/73. Aplicação, por analogia, das Súmulas nº s. 282, 356 e 284 do STF. 3. Da interpretação conjugada das normas dos arts. 219 do CPC/73 e 202, I, do CC/02, extrai-se o entendimento de que a prescrição é interrompida pelo despacho que ordena a citação e que a sua concretização faz com que seus efeitos interruptivos retroajam à data da propositura da ação. 4. Processo em que não houve citação válida é inexistente. 4.1. Decretada a nulidade absoluta do processo e da citação por edital dos réus falecidos antes da propositura da ação de cobrança da taxa condominial por decisão já transitada em julgado, não pode ele renascer já que não existiu, muito menos ela serviu para interromper a prescrição. 4.2. Ato nulo, por resguardar interesse público maior, em regra, é ineficaz, não pode ser confirmado pelas partes e não pode ser convalidado pelo decurso do tempo. 5. A Corte Especial já proclamou que não há interrupção da prescrição (i) se a citação ocorre depois da implementação do prazo prescricional; ou, mesmo antes, (ii) se a citação não obedece a forma da lei processual. 6. Recurso especial provido para reconhecer a ocorrência da prescrição. (STJ - REsp: 1777632 SP 2018/0291611-1, Relator: Ministro MOURA RIBEIRO, Data de Julgamento: 25/06/2019, T3 - TERCEIRA TURMA, Data de Publicação: DJe 01/07/2019 RSTJ vol. 255 p. 748) 
Todavia, deve ser registrado que a Serur tem adotado, na análise da questão da prescrição, o entendimento derivado da incidência da Lei 9.873/99 (alínea "c", supra) , na linha dos recentes pronunciamentos do STF, entendimento que será adotado nas conclusões da presente manifestação.
Da análise da prescrição pelo regime da Lei 9.873/1999 
Adotando-se as premissas fixadas na Lei 9.873/1999 ao caso em exame, e considerando-se o prazo geral, de cinco anos, observa-se que também não ocorreu a prescrição. Para tanto, é preciso considerar os seguintes parâmetros: 
a) Termo inicial: 
A Lei 9.873/1999, art. 1º, parte final, traz previsão expressa a respeito do início do prazo em se tratando de infração de caráter permanente ou continuado. Nesta hipótese, a prescrição começa a correr não da data de cada fato, e sim "do dia em que tiver cessado" a permanência ou a continuidade.
Portanto, para efeitos da contagem do prazo prescricional, em se tratando de convênio sujeito à prestação de contas firmado com a União, o termo inicial a ser considerado é o dia posterior ao prazo de 60 (sessenta) dias após o prazo final de vigência do convênio, prazo limítrofe para a prestação final de contas do convênio. Considerando que o dever de prestar contas se iniciou no dia 31/12/2003  (prazo final da vigência do convênio - peça 1, p. 40) , o responsável tinha até o dia 29/2/2004 para a prestação de contas (60 dias) e passou a estar em mora a partir de 1º/3/2004.
b) Prazo: 
A Lei 9.873/1999 apresenta um prazo geral, de cinco anos (art. 1º) , e um prazo especial, previsto no art. 1º, § 2º, a saber: "quando o fato objeto da ação punitiva da Administração também constituir crime, a prescrição reger-se-á pelo prazo previsto na lei penal".
Porém, o Superior Tribunal de Justiça possui sólida jurisprudência no sentido de que a "pretensão punitiva da Administração Pública em relação a infração administrativa que também configura crime em tese somente se sujeita ao prazo prescricional criminal quando instaurada a respectiva ação penal" (REsp 1116477/DF, relator Min. Teori Albino Zavascki, 1ª Turma, DJe 22/8/2012; MS 15462/DF, relator Min. Humberto Martins, 1ª Seção, DJe 22/3/2011; e MS 14446/DF, relator Min. Napoleão Nunes Maia Filho, 3ª Seção, DJe 15/2/2011, entre outros) .
Como não existe nos autos a notícia da propositura de ação penal contra o responsável acerca dos fatos tratados no presente processo, fica afastada essa possibilidade. Dessa forma, será considerado o prazo geral de cinco anos.   
c) Interrupções por atos inequívocos de apuração dos fatos: 
No regime da Lei 9.873/1999, a prescrição se interrompe "por qualquer ato inequívoco, que importe apuração do fato" (art. 2º, II) , conforme a seguir: a) Ofício 113 MS/SE/FNS/DICON/SAAP-BA, de 5/3/2004 (peça 1, p. 42) ; b) Ofício 3/2005/TCE/Portaria nº 741, de 14/3/2005  (peça 2, p. 46) ; c)  Relatório Final (peça 3, p. 8-9) , de 19/12/2005; d) Notificação 20/2006, de 20/9/2006  (peça 6, p. 8) ; e) Parecer financeiro 45/2007, de 29/5/2007  (peça 6, p. 46-47) ; f) Notificação 3/TCE/PROT, de 8/10/2007 (peça 7, p. 2) ; g) Relatório Complementar s/n, de 17/1/2008 (peça 7, p. 17) ; h) Relatório de Auditoria 214581/2009, de 26/8/2009 (peça 7, p. 34-35) ; i) Certificado de Auditoria 214581/2009, de 9/9/2009 (peça 7, p. 36) ; j) Pronunciamento Ministerial, de 25/9/2009 (peça 7, p. 38) .
A prescrição também é interrompida "pela notificação ou citação do indiciado ou acusado, inclusive por meio de edital", nos termos do art. 2º, I, da Lei 9.873/1999. E, no regime dessa lei, a interrupção se dá pela citação propriamente dita, e não pelo despacho que a ordena. Com esse fundamento, houve a interrupção em 20/12/2018  (AR - peça 117) , rejeitando eventual eficácia de citações nulas anteriormente realizadas nos autos, conforme debatido em tópico anterior, resultando a superação do prazo quinquenal entre os atos de apuração e a citação efetiva.
d) Interrupção pela decisão condenatória recorrível: 
Por fim, a prescrição também se interrompe "pela decisão condenatória recorrível" (art. 2º, III, da Lei 9.873/1999) . Com esse fundamento, houve a interrupção em 22/9/2020  (Acórdão 10192/2020-TCU-Primeira Câmara - peça 141) , data da sessão do segundo acórdão condenatório, revelando novamente a ocorrência da prescrição no intervalo entre as providências de apuração e a decisão condenatória.
e) Da prescrição intercorrente: 
Nos termos do art. 1º, § 1º, da Lei 9.873/1999, opera-se a prescrição intercorrente se o processo ficar paralisado por mais de três anos, aguardando "julgamento ou despacho". 
Note-se que há uma correlação entre essa hipótese e as causas de interrupção da prescrição do art. 2º. Com efeito, uma vez interrompida a prescrição por alguma das hipóteses do art. 2º, o processo não pode ficar inativo, sem qualquer inovação processual relevante, por mais de três anos. 
Trata-se de prazo específico, não se aplicando nem o prazo geral de cinco anos nem o prazo especial, da lei penal (§ 2º) . A finalidade da prescrição intercorrente, com seu prazo próprio, é a de assegurar a eficiência e celeridade nas apurações administrativas. Seria contrário a essa finalidade a paralisação injustificada do processo por período maior que o triênio estabelecido para a hipótese.
A extrapolação do prazo de três anos, sem inovação relevante no processo, pode configurar negligência. Por isso, além de se operar a prescrição, deve-se promover a "apuração da responsabilidade funcional decorrente da paralisação, se for o caso". 
Em muitas situações o exame da prescrição intercorrente pode ficar prejudicado nos processos já em tramitação no TCU. Como a ação de ressarcimento era considerada imprescritível, as peças que compõem a tomada de contas especial, elencadas no art. 10 da Instrução Normativa-TCU 71/2012, não contemplam informações pormenorizadas quanto ao andamento do processo na fase interna, o que pode prejudicar a análise de eventual paralisação por mais de três anos. 
Assim, caso o tribunal venha a adotar a sistemática da Lei 9.873/1999 para aferir a prescrição, convém avaliar, oportunamente, a possibilidade de ajustes na IN-TCU 71/2012, para que as tomadas de contas especiais encaminhadas ao tribunal contemplem informações sobre as interrupções ocorridas na fase interna do procedimento (como, por exemplo, declaração do órgão instaurador da TCE, de que o processo não ficou paralisado por mais de três anos, na forma do art. 1º, § 1º, da citada lei) . 
Especificamente quanto a esta TCE, as causas de interrupção elencadas acima permitem evidenciar a ocorrência da prescrição intercorrente, uma vez que houve um transcurso de prazo superior à 3 (três) anos, pois a anulação da citação do responsável tornou ineficaz os atos praticados no processo até aquele instante.
f) Conclusão pelo regime da Lei 9.873/1999
Partindo-se da premissa de que a pretensão punitiva segue as mesmas premissas do ressarcimento, enquanto não houver norma específica a respeito, a demonstração da ocorrência da prescrição do dano impõe, como consequência, a impossibilidade de aplicação de sanções correlatas, adotando-se como referência a Lei 9.873/1999, tida pelo STF como norma regente da prescrição da pretensão punitiva pelo TCU.
g) Conclusão 
Diante do exposto, restou demonstrada a prescrição tanto pelo regime decenal estabelecido pelo Acórdão 1441/2016-TCU-Plenário, quanto pelo regime quinquenal decorrente da incidência interpretada da Lei 9.873/99 ao caso concreto.
Com relação à imediata aplicação da decisão do STF no Tema 899, cuja repercussão geral foi reconhecida no âmbito do RE 636.886, cumpre destacar que mencionada decisão ainda não transitou em julgado, estando pendente de apreciação embargos de declaração opostos pela Advocacia-Geral da União (AGU) , para melhor compreensão de seu exato alcance, o que não inviabiliza o mesmo tratamento dispensado às aposentadorias, conforme o Acórdão 4397/2020-TCU-Segunda Câmara, da relatoria do Ministro Raimundo Carreiro, que reconheceu a aplicação do Tema 445 de repercussão geral.
Da possibilidade de julgamento de contas iliquidáveis em decorrência da obrigação do ex-Prefeito
Alega o recorrente que o caso importaria o julgamento de contas iliquidáveis, uma vez que os fatos escapariam ao controle do gestor responsável, pois seria obrigação da concedente apoiar e orientar os procedimentos técnicos e operacionais (Cláusula Segunda, I, "b" e "c" do Convênio) , tendo o Município executado o convênio de forma correta.
Análise
No que tange à incidência das normas relativas ao trancamento de contas por supostamente serem iliquidáveis pela alegada ausência de fiscalização direta do órgão concedente, há de se fazer a correta leitura dos artigos 20 e 21 da Lei 8.443/92, verbis:
Art. 20. As contas serão consideradas iliquidáveis quando caso fortuito ou de força maior, comprovadamente alheio à vontade do responsável, tornar materialmente impossível o julgamento de mérito a que se refere o art. 16 desta Lei.
Art. 21. O Tribunal ordenará o trancamento das contas que forem consideradas iliquidáveis e o consequente arquivamento do processo.
Assim, nos termos dos artigos 20 da Lei 8.443/92, é necessária a ocorrência de caso fortuito ou de força maior comprovadamente alheio à vontade do responsável, que torne materialmente impossível o julgamento de mérito das contas, o que não ocorreu no presente caso, haja vista que não foi comprovada a relação entre a alegada ausência de fiscalização por parte do órgão concedente e a ausência de comprovação do objeto do convênio.
Note-se que a própria existência do "Relatório de Vistoria e Avaliação do Estágio da Obra" (peça 2, p. 3-6) demonstra que o poder concedente, por intermédio do agente financeiro, efetivamente desempenhou a função de fiscalização da obra, tendo identificado o baixo percentual de execução da obra, bem como a própria paralização das obras por falta de pagamento (peça 2, p.6) , motivo pelo qual não se justifica o julgamento de "contas iliquidáveis" por alegada omissão na fiscalização das obras, estando presente as circunstâncias necessárias para a execução da obra dentro do escopo de atuação do ex-Prefeito.
Da demonstração de irregularidades pelas vistorias realizadas pela CEF e da possibilidade de nova vistoria in loco
Afirma o recorrente que o convênio foi executado sem qualquer irregularidade, sendo necessária a realização de inspeção in loco para demonstração da conclusão da obra, ocorrência consignada no parecer financeiro. Alega não ter tido acesso ao relatório da CGU elaborado entre 2007-2008, ocasião em que a prefeitura designou prepostos para o acompanhamento da fiscalização.
Análise
No que diz respeito ao pedido de inspeção in loco, diante da existência de robusta documentação capaz e suficiente, por si só, de evidenciar a irregularidade em questão, não se faz necessária a realização de nova inspeção pessoal, uma vez que o TCU não é obrigado a deferir diligências inúteis, consoante dispõe o art. 130 do CPC, aplicado subsidiariamente aos processos do TCU, competindo ao responsável articular novas provas contrárias ao acervo probatório.
É bem verdade que o Tribunal tem competência para realizar, ex officio, vistorias, inspeções, auditorias e outras perícias que assegurem eficácia ao controle externo, auxiliando-o na instrução de processos de julgamento de contas. Esses expedientes são instrumentos de fornecimento de provas obtidas por meio de verificações em campo ou de documentos, que permitem ao julgador formar uma convicção da veracidade da matéria que lhe é submetida. Entretanto, a essa faculdade legal atribuída ao TCU não corresponde um dever de aplicação indiscriminada de todos os expedientes saneadores, sob pena de tornar a ação fiscalizadora ineficiente e ineficaz.
O Supremo Tribunal Federal já se manifestou especificamente acerca da desnecessidade de produção de prova pericial nos processos perante o TCU, conforme comprovam os precedentes a seguir:
MANDADO DE SEGURANÇA. DECISÃO DO TRIBUNAL DE CONTAS DA UNIÃO, QUE CONDENOU EX-PREFEITO MUNICIPAL AO PAGAMENTO DE MULTA. ALEGADA ILEGALIDADE, QUE CONSISTIRIA EM NÃO HAVER SIDO DETERMINADA A REALIZAÇÃO DE PERÍCIA PARA MENSURAÇÃO DAS OBRAS REALIZADAS. ADEMAIS, TERIA O IMPETRANTE SIDO PUNIDO COM BASE EM LEI AINDA NÃO VIGENTE AO TEMPO DOS FATOS APURADOS.  Irrogações improcedentes, tendo em vista, primeiramente, que o impetrante foi punido não apenas por aplicação irregular de verba pública, mas também, e principalmente, por ausência de prestação de contas, o que tornou prescindível a perícia técnica reclamada; e, em segundo lugar, porque, contrariamente ao alegado, foi ele punido com base no DL n. 199/67, vigente a época dos fatos. Segurança denegada. (MS 21590, Relator (a) :  Min. ILMAR GALVÃO, Tribunal Pleno, julgado em 11/03/1993, DJ 16-04-1993 PP-06432 EMENT VOL-01699-02 PP-00359) 
EMENTA: MANDADO DE SEGURANÇA. TOMADA DE CONTAS ESPECIAL. TRIBUNAL DE CONTAS DA UNIÃO. PLANO NACIONAL DE QUALIFICAÇÃO DO TRABALHADOR - PLANFOR. IRREGULARIDADES NA APLICAÇÃO DE RECURSOS DO FUNDO DE AMPARO AO TRABALHADOR - FAT. ILEGALIDADE DA CELEBRAÇÃO DE TERMO ADITIVO. RESPONSABILIDADE ADMINISTRATIVA. APLICAÇÃO DE MULTA A EX-GESTOR PÚBLICO. PRODUÇÃO DE PROVAS TESTEMUNHAIS, PERICIAIS E REQUISIÇÃO DE DOCUMENTOS. INDEFERIMENTO. EXAME RESTRITO ÀS PROVAS DOCUMENTAIS. NÃO OCORRÊNCIA DE CONTRARIEDADE ÀS GARANTIAS DO DEVIDO PROCESSO LEGAL, DO CONTRADITÓRIO E DA AMPLA DEFESA. SEGURANÇA DENEGADA. (MS 29137, Relator (a) :  Min. CÁRMEN LÚCIA, Segunda Turma, julgado em 18/12/2012, PROCESSO ELETRÔNICO DJe-039 DIVULG 27-02-2013 PUBLIC 28-02-2013) 
No caso particular, a inspeção realizada pela CEF (peça 2, p. 3-6) , com presunção relativa de veracidade, evidenciou a baixa possibilidade de aproveitamento social da obra executada até o momento da fiscalização (16,77%) , devendo ser ressaltado que o baixo percentual de execução se aproxima da qualificação como obra imprestável, qual seja, obra cujo resultado parcial não tem utilidade pública, conforme se destaca do Acórdão 2772/2010-TCU-Segunda Câmara (Rel. Min. Augusto Nardes) :
De outra banda, pode-se concluir, a contrario sensu, que, nas hipóteses em que as irregularidades detectadas em determinada obra pública não são significativas a ponto de tornar a obra imprestável para os fins que se destina, não há que se falar em débito integral, mas tão-somente em recomposição do Erário em valor equivalente à inexecução parcial, sob pena de autorizar-se o enriquecimento sem causa do Estado.
Cumpre trazer à baila, a propósito, julgado do Tribunal em que, com raciocínio idêntico ao acima esposado, reputou-se impertinente condenar o responsável a recolher aos cofres do Tesouro Nacional quantia equivalente à integralidade dos recursos geridos, uma vez que as obras foram consideradas parcialmente aceitáveis:
'Os responsáveis foram citados pela integralidade dos recursos repassados. Entretanto, dissentindo da unidade técnica, entendo que, podendo as obras ser consideradas como parcialmente aceitáveis, não deve ser imputado o débito integral aos responsáveis. (...) ' (Acórdão 991/2007-TCU-Segunda Câmara. Relator Ministro Aroldo Cedraz) 
No mesmo sentido é o julgamento no Acórdão 7148/2015-TCU-Primeira Câmara, Rel. Min. Walton Alencar, ao asseverar que, na execução de convênios, a realização parcial da obra, sem funcionalidade ou benefícios à comunidade, implica prejuízo aos cofres públicos em valor igual ao total repassado, tendo em vista o não alcance da finalidade do ajuste, conforme descrito na Jurisprudência Selecionada.
Diversamente do que alega o recorrente, o parecer financeiro realizado pela Funasa (peça 6, p. 46-47) em nada atesta a regular execução da obra, afirmando apenas que a manifestação contida naquele documento se fundamentou nos "relatórios apresentados pelo convenente", sem a realização de nova diligência in loco, medida desnecessária ante a existência de inspeção anteriormente realizada pela CEF.
No que tange ao acesso ao Relatório produzido pela CGU (Relatório de Fiscalização 01244) , cuida-se de documento colacionado aos autos (peça 134) , não havendo qualquer menção na atividade desempenhada pela CGU que labore favoravelmente ao recorrente.
Ao revés, naquela inspeção foi consignado o "descumprimento de obrigação de notificar os partidos políticos, sindicatos e entidade empresariais do recebimento de recursos da União" (peça 134, p. 32) , fato que não foi considerado no agravamento da condenação do responsável.
Da validade do relatório de inspeção in loco realizado pela entidade financeira
Alega o recorrente que o parecer da Caixa que atestou o percentual de 50% não teria fundamento, com a utilização de termos genéricos e a imposição de excessivas exigências formais, especialmente pelo fato de a Administração ter assumido todos os encargos do objeto do convênio, sem o respaldo do Ministério ou da Funasa, impossibilitando a comprovação do cumprimento do objeto.
Análise
O questionamento levantado pelo recorrente quanto à possibilidade de incorreções nos Relatórios Técnicos realizados pelo órgão técnico não deve ser acolhido. Além da incidência do princípio da presunção de veracidade dos atos administrativos ao ato de inspeção, o que exigiria a produção de prova contrária por parte do recorrente (ônus probante do recorrente) , nenhum dos fatos alegados tem plausibilidade suficiente para invalidar os relatos técnicos sem a realização de contraprova técnica.
Note-se, ademais, que a realização da vistoria foi acompanhada de servidor indicado pelo representante da prefeitura (peça 2, p. 5) , demonstrando que a prova foi colhida com a participação das partes interessadas, não sendo possível afastar a responsabilidade com alegações de exigências formais excessivas, por se tratar de obra paralisada e sem qualquer possibilidade de aproveitamento em uma finalidade pública (fornecimento de água) .
Da relação entre o acompanhamento da obra e a irregularidade identificada
Afirma que a ausência de acompanhamento seria fator preponderante na irregularidade identificada, sendo que as irregularidades teriam natureza meramente formal, uma vez que a aprovação das contas foi influenciada pelo Relatório de Vistoria da CEF, não havendo irregularidade concreta que importasse o julgamento de irregularidade das contas.
Análise
Inexistem demonstrações efetivas da relação entre suposta ausência de acompanhamento das obras e a inexecução final identificada. Note-se que a realização do Relatório in loco em duas ocasiões distintas (5/12/2002 - peça 2, p. 9 e 20/8/2003 - peça 2, p. 10) demonstra que o órgão concedente não foi omisso no dever de acompanhamento, inexistindo registros documentais de ausência de condições técnicas do Município para fiscalização da obra licitada.
Portanto, estando evidenciada a ocorrência de dano ao erário em função da realização de diversos pagamentos sem o efetivo término da obra pública de aquíferos, com a existência de obra sem qualquer destinação pública ou benefício social, mostra-se plenamente justificada a subsunção ao art. 16, III, "b" e "c" da Lei 8.443/92, não podendo ser considerado, desta forma, mera irregularidade formal:
Art. 16. As contas serão julgadas:
	[...]
III - irregulares, quando comprovada qualquer das seguintes ocorrências:
	[...]
b) prática de ato de gestão ilegal, ilegítimo, antieconômico, ou infração à norma legal ou regulamentar de natureza contábil, financeira, orçamentária, operacional ou patrimonial;
c) dano ao Erário decorrente de ato de gestão ilegítimo ao antieconômico;
Importante destacar que a condenação no âmbito do processo de tomada de contas especial independe da comprovação de atos de desvio ou locupletamento por parte do gestor, uma vez que é suficiente a comprovação da ocorrência de dano ao erário, por não se tratar de sanção, mas de medida de reparação do erário (e.g. Acórdão 2178/2013-TCU-Segunda Câmara, Rel. Ministro Benjamin Zymler) .
CONCLUSÕES
Deve ser reconhecida a ocorrência da prescrição, seja a prescrição pelo prazo decenal previsto no Acórdão 1441/2016-TCU-Plenário, seja pela incidência do prazo quinquenal previsto na Lei 9.873/99, uma vez que a citação não tem efeitos interruptivos da prescrição, devendo ser reconhecido o curso do prazo prescricional entre as providências de apuração da ilegalidade e a efetiva citação do responsável.
Não se aplicam as regras de trancamento das contas iliquidáveis quando não se identificam situações de caso fortuito ou força maior, não sendo possível a exoneração da responsabilidade apenas por alegada ausência de fiscalização por parte da concedente, fato contraditado pelos relatórios realizados pelo agente financeiro.
Inexiste dever do Tribunal de Contas da União em realizar novas inspeções in loco, competindo ao responsável a realização de provas de eventual execução da obra pública com os recursos federais repassados. Deve ser considerada obra imprestável aquela que não se destina a uma finalidade pública, sendo que o baixíssimo percentual de execução não permite o julgamento de regularidade das contas.
A prova de insuficiência do percentual de execução é suficiente para o decreto condenatório, uma vez que os atos administrativos estão alcançados pelo princípio da presunção de veracidade, competindo ao responsável a exibição de provas de eventual execução de percentual da obra de aquíferos com efetivos benefícios à população local.
Ainda que não houvesse acompanhamento da obra pelo poder concedente (fato contraditado pelos relatórios de inspeção) , restou comprovada a ocorrência de dano ao erário pela obra sem finalidade social, razão pela qual não se pode qualificar a ocorrência como mera irregularidade formal.
Dessa forma, em que pese os argumentos do recorrente não terem sido bastantes para alterar o mérito da deliberação recorrida, verificou-se nestes autos a incidência da prescrição das pretensões punitiva e ressarcitória, à luz da Lei 9.873/1999 e de precedentes recentes do STF e, por consequência, deve-se tornar sem efeito a deliberação recorrida, de modo a arquivar os autos, com o afastamento dos débitos imputados e das multas aplicadas.
PROPOSTA DE ENCAMINHAMENTO
Deste modo, submete-se à consideração superior a presente análise do recurso de reconsideração interposto por Orlando de Oliveira Filho, contra o Acórdão 10192/2020-TCU-Primeira Câmara, para propor, com base nos artigos 32 e 33, da Lei 8.443/92, c/c o artigo 285 do RI/TCU:
conhecer e dar provimento, determinando o arquivamento do processo de tomada de contas especial pela ausência de pressuposto de desenvolvimento válido e regular do processo (art. 212 do RI/TCU) ;
afastar o julgamento de irregularidade e a imposição de débito e multa referenciados nos itens 9.3 a 9.5 do Acórdão;
dar ciência ao recorrente e à Procuradoria da República no Estado da Bahia da decisão que vier a ser adotada."
É o relatório.

Vladimir Soares Santos (40043/OAB-BA), Luiz Fernando Maron Guarnieri (26001/OAB-BA) e outros, representando Orlando de Oliveira Filho.

Subprocurador-Geral Lucas Rocha Furtado.

RECURSO DE RECONSIDERAÇÃO. TOMADA DE CONTAS ESPECIAL. CONVÊNIO. INEXECUÇÃO PARCIAL DO OBJETO. UTILIZAÇÃO DE RECURSOS EM FINALIDADES NÃO PREVISTAS NO PLANO DE TRABALHO. NÃO APROVAÇÃO DAS CONTAS. CITAÇÃO DO GESTOR E DA EMPRESA CONTRATADA. NULIDADE DA CITAÇÃO. INSUBSISTÊNCIA DO ACÓRDÃO 7132/102-PLENÁRIO. REFAZIMENTO DAS CITAÇÕES. APRESENTAÇÃO DE ALEGAÇÕES DE DEFESA. REJEIÇÃO. CONTAS IRREGULARES. DÉBITO E MULTA. RECURSO DE RECONSIDERAÇÃO. ALEGAÇÃO DE OCORRÊNCIA DA PRESCRIÇÃO. ACOLHIMENTO DA PRESCRIÇÃO PUNITIVA, SEGUNDO CRITÉRIOS DO ACÓRDÃO 1.441/2016-PLENÁRIO. REJEIÇÃO DOS DEMAIS ARGUMENTOS RECURSAIS. REFORMA NO JULGADO CONDENATÓRIO, TORNANDO SEM EFEITO AS MULTAS APLICADAS. COMUNICAÇÕES.

TOMADA DE CONTAS ESPECIAL (TCE)

Secretaria de Recursos (Serur); Secretaria de Controle Externo de Tomada de Contas Especial (SecexTCE).

Trata-se de recurso de reconsideração interposto pelo Sr. Orlando de Oliveira Filho contra decisão proferida no âmbito do Acórdão 10192/2020-TCU-Primeira Câmara, por meio do qual o responsável teve suas contas julgadas irregulares, com imputação de débito e multa, em função da não aprovação das contas e inexecução parcial dos serviços do Convênio 3608/2001, firmado com o Município de Buerarema, para a construção do sistema de abastecimento de água no município.
2. Como consta da decisão condenatória, os recursos federais inquinados provieram da Fundação Nacional de Saúde, com transferência de R$ 200.000,00 para a execução da obra conveniada. As irregularidades imputadas, que importaram na citação do responsável e da empresa Construnor - Construções do Nordeste Ltda. foram as seguintes (peça 176, item 4) :
"a) impugnação de 83,23% do valor relativo à não execução física dos serviços conforme Parecer Técnico da DIESP/FUNASA/BA de 06/01/04; 
b) não aplicação dos recursos no mercado financeiro no período de 11/07/02 a 06/06/03, contrariando o que determina o parágrafo 1º, incisos I e II do artigo 20 da IN/STN 01/97; 
c) ausência do número do convênio e carimbo de atesto nas Notas Fiscais nº s 001201, 001232, 001245, 001266, 001361 e 001396, contrariando o art. 30 da IN/STN nº 01/97 e art. 63, § 2º, inc. III da Lei nº 4.320/64; 
d) ausência de comprovantes de recolhimento dos tributos ISS, INSS e IRRF das Notas Fiscais nº s 001201, 001232, 001245, 001266, 001361 e 001396; 
e) não aplicação dos recursos destinados ao PESMS - Programa de Educação em Saúde e Mobilização Social, no valor de R$ 6.315,79 (contrapartida) ; 
f) realização de despesas efetuadas com Sentenças Judiciais no valor de R$ 18.000,00, sendo R$ 12.000,00 em 8/11/2002 e R$ 6.000,00 em 20/11/2002, não previstas no Plano de Trabalho."
3. Por relevante, informo que, após o devido processo legal, houve a anulação da primeira sentença condenatória no âmbito do TCU (Acórdão 7123/2012-TCU-Primeira Câmara) , por reconhecimento de vício na citação do responsável. Expediu-se, então, novel citação, resultando, igualmente, no julgamento de irregularidade das contas (Acórdão 4.729/2.020-1ª Câmara - peça 198) , decisão contra a qual se insurge o recorrente.
4. Quanto aos argumentos recursais, em resumo, o responsável defendeu o seguinte:
· ocorrência da prescrição, segundo os novos parâmetros indicados pelo STF;
· as contas devem ser julgadas iliquidáveis, porque os fatos ocorridos escapariam ao controle do responsável;
· irregularidades nas vistorias realizadas pela Caixa e possibilidade de nova inspeção in loco pelo TCU;
· invalidade dos relatórios produzidos pela Caixa, a atestar a inexecução da obra; e
· existência de acompanhamento do objeto do convênio pelo poder público federal e a inocorrência de prejuízo ao Erário.
5. Passo a avaliar cada argumento.
II - Ocorrência da prescrição, segundo os novos parâmetros indicados pelo STF
6. Sobre o assunto, o recorrente alude ao princípio constitucional da razoável duração do processo (art. 5º, LXXVII, da CF/88) , com um prazo limítrofe de dez anos para o julgamento da tomada de contas especial, interpretando extensivamente o art. 5º, §4º, da IN-TCU 56/2007 (possibilidade de dispensa de instauração) , impondo o julgamento de contas iliquidáveis. Indicou, ademais, a incidência da prescrição intercorrente como corolário do princípio da segurança jurídica, afastando a tese de imprescritibilidade e aplicando o entendimento do Acórdão 1263/2006-TCU-Primeira Câmara para o reconhecimento da prescrição do débito pelo curso do prazo decenal (10 anos) .
7. Como levantou a Serur, com a anulação da primeira condenação exarada pelo TCU, mediante o Acórdão 7123/2012-TCU-Primeira Câmara, nova citação do responsável foi realizada, ocorrida em 20/12/2018, transcorrendo mais de dez anos entre tal data e o término do prazo para a prestação de contas do convênio (1º/3/2004) . De fato, inexiste a possibilidade de considerar a primeira citação como marco interruptivo da prescrição, posto que, com a sua anulação, a comunicação não pode gerar qualquer efeito para qual sucumba a parte interessada.
8. Considerados esses novos marcos, restou demonstrado que, tanto se considerada a prescrição pelo regime decenal estabelecido pelo Acórdão 1441/2016-TCU-Plenário quanto pelo regime quinquenal decorrente da incidência interpretada da Lei 9.873/99 ao caso concreto - mesmo considerando os diversos fatos interruptivos -, restaria prescrita a pretensão punitiva.
9. Com base nessa avaliação, quanto a este ponto, desde já, julgo que se deva tornar a acolher o recurso apresentado, tornando sem efeito os subitens 9.5 e 9.6 da sentença condenatória, que aplicou multa aos responsáveis.
10. A Serur, contudo, corroborada pelo Ministério Público junto ao Tribunal, em face do conteúdo do RE 636.886 do STF, defendeu a tese da prescritibilidade tanto para a pretensão punitiva quanto para a ressarcitória. Para a unidade, "até que sobrevenha norma específica, entende-se que a prescrição das pretensões punitiva e de ressarcimento, no processo de controle externo, deve observar o regime Lei 9.873/1999, na linha dos recentes pronunciamentos do STF a respeito. Assim, sem prejuízo de se realizar o exame da prescrição também segundo o prazo decenal previsto no Código Civil, o critério adotado, na formulação da proposta de encaminhamento, será o da Lei 9.873/1999".
11. Esta Corte tem reiteradamente divergido de tal entendimento. O RE 636.886 prolatado pela Suprema Corte (Tema 899) refere-se à prescrição em sua fase executória da sanção, e não da sua fase constitutiva. Cabível, nesse norte, seguir com o ajuizado em incidente de uniformização de jurisprudência julgada no Acórdão 1441/2016-TCU-Plenário - a prever a prescrição decenal, lastreada no Código Civil. Cito em exemplo de julgados nesse sentido decisões recentes por mim relatadas, como os Acórdãos 415/2021, 841/2021, 2.954/2021 e 209/2022, do Plenário; e Acórdãos 11.532/2020, 16.675/2021, 796/2022, 1.118/2022, 1.138/2022, 1.301/2022, 4167/2022, 4166/2022 da Primeira Câmara, dentre outras.  
12. Tenho igualmente trazido, em casos congêneres, que não ignoro que o subitem 9.8 do¿Acórdão 459/2022-TCU-Plenário¿tenha determinado a constituição de¿grupo¿de¿trabalho¿para que este Tribunal volte a se debruçar sobre tal entendimento. Até que sobrevenha "nova" apreciação desta Corte, contudo, em prestígio ao princípio da colegialidade, consentâneo que se mantenha o convencionado em incidente de uniformização de jurisprudência estabelecido mediante o¿Acórdão 1441/2016-TCU-Plenário¿e na Súmula 282, a prever critério decenal para apuração da prescrição punitiva, lastreada no Código Civil e a imprescritibilidade do débito ao Erário. 
13. Sublinho, ademais, que inexiste prejuízo absoluto ao recorrente, nessa visão, pois se tratando de matéria de ordem pública, eventual modificação de critério pode ser levantada a qualquer tempo. Nessa linha, menciono decisões também recentes jazidas nos Acórdão 4206/2022-TCU-Primeira Câmara, ambos relatados pelo Min. Jorge Oliveira
14. Nessa linha, ajuízo por manter a decisão guerreada, em seus subitens respectivos à condenação em débito dos responsáveis.
III - Da possibilidade de julgamento de contas iliquidáveis, em decorrência de fatos que escapam ao controle do responsável 
15. O recorrente argumenta que o caso importaria o julgamento de contas iliquidáveis, uma vez que os fatos escapariam ao seu controle, pois seria obrigação da concedente apoiar e orientar os procedimentos técnicos e operacionais da transferência, nos termos específicos no instrumento de convênio, o que não teria se observado no caso concreto.
16. Sobre tal menção, nos termos dos arts. 20 e 21 da Lei 8.443/1992, a consideração das contas como iliquidáveis será feita quando demonstrado caso fortuito ou força maior ocorridos de forma alheia à vontade do prestador de contas, a tornar materialmente impossível a produção documental para comprovar a boa e regular aplicação dos recursos confiados ao responsável. E fato é que não houve a demonstração de fato superveniente a impedir produção probatória para justificar a parcela de recursos ora questionados. Nem mesmo a pretensa "omissão" do convenente.
17. Como aduz a Serur, "[...] a própria existência do 'Relatório de Vistoria e Avaliação do Estágio da Obra' (peça 2, p. 3-6) demonstra que o poder concedente, por intermédio do agente financeiro, efetivamente desempenhou a função de fiscalização da obra, tendo identificado o baixo percentual de execução [...], bem como a própria paralização das obras por falta de pagamento (peça 2, p.6) , motivo pelo qual não se justifica o julgamento de 'contas iliquidáveis' por alegada omissão na fiscalização [...], estando presente as circunstâncias necessárias para a execução da obra dentro do escopo de atuação do ex-Prefeito".
18. Acrescento, também, que o dever de prestar contas é individual e inafastável de quem quer que utilize, arrecade, guarde, gerencie ou administre dinheiros, bens e valores públicos, nos termos do art. 70, parágrafo único, da Constituição Federal. A utilização da pretensa omissão fiscalizadora do repassador como escudo não socorre o responsável na demonstração do alegado impedimento de formar provas de que utilizou adequadamente os recursos federais a ele confiados. Não há nexo de causalidade entre a alegação e a falta condenada.
19. Entendo, nesse sentido, que tais argumentos recursais devem, no mérito, ser rejeitados.
IV - Irregularidades nas vistorias realizadas pela Caixa e possibilidade de nova inspeção in loco pelo TCU
20. Segundo o ex-prefeito, o convênio foi executado sem qualquer irregularidade, sendo necessária a realização de inspeção in loco para demonstração da conclusão da obra, ocorrência consignada no parecer financeiro. Alega-se, além disso, não ter tido acesso ao relatório da CGU elaborado de 2007 a 2008, ocasião em que a prefeitura designou prepostos para o acompanhamento da fiscalização.
21. De início, a obrigação de produzir e apresentar provas é do recorrente, cabendo ao TCU, nos termos do art. 157, caput, do Regimento Interno do Tribunal, providenciar diligências e inspeções para suprir as eventuais lacunas processuais necessárias ao julgamento da matéria.
22. No presente caso, em linha com o esposado pela Serur, entendo que os autos já contêm elementos suficientes para o juízo da matéria, não se fazendo obrigatório - ou sequer recomendável - empreender diligências que se façam inúteis para o convencimento do julgador, consoante dispõe o art. 130 do CPC, aplicado subsidiariamente aos processos do TCU.
23. Firmo convencimento, em face de inspeção lavrada pela Caixa Econômica Federal (peça 2, p. 3-6) , com presunção de veracidade - não suficientemente contraposta pela defesa, com produção documental atestando, com maior igual ou maior robustez, opinião contrária - que tal peça evidenciou suficientemente a baixa possibilidade de aproveitamento social da obra executada, na oportunidade daquela fiscalização (16,77%) , a tarjar o objeto conveniado como uma obra imprestável.
24. Aliás, como bem observado pela unidade técnica, o parecer financeiro da Funasa, acostado à peça 6, de forma diversa do arguido em recurso, não atestou a regularidade da execução da obra, afirmando apenas que a manifestação contida naquele documento se fundamentou nos "relatórios apresentados pelo convenente", sem qualquer avaliação in loco realizada, o que também avalio como desnecessário, em face da vistoria empreendida pela Caixa.
25. Sobre a não obrigatoriedade de produção de prova pericial para sustentar seus julgamentos, repito excertos de decisões do STF sobre o assunto, reproduzidas pela unidade técnica:
"MANDADO DE SEGURANÇA. DECISÃO DO TRIBUNAL DE CONTAS DA UNIÃO, QUE CONDENOU EX-PREFEITO MUNICIPAL AO PAGAMENTO DE MULTA. ALEGADA ILEGALIDADE, QUE CONSISTIRIA EM NÃO HAVER SIDO DETERMINADA A REALIZAÇÃO DE PERÍCIA PARA MENSURAÇÃO DAS OBRAS REALIZADAS. ADEMAIS, TERIA O IMPETRANTE SIDO PUNIDO COM BASE EM LEI AINDA NÃO VIGENTE AO TEMPO DOS FATOS APURADOS. Irrogações improcedentes, tendo em vista, primeiramente, que o impetrante foi punido não apenas por aplicação irregular de verba pública, mas também, e principalmente, por ausência de prestação de contas, o que tornou prescindível a perícia técnica reclamada; e, em segundo lugar, porque, contrariamente ao alegado, foi ele punido com base no DL n. 199/67, vigente a época dos fatos. Segurança denegada. (MS 21590, Relator (a) : Min. ILMAR GALVÃO, Tribunal Pleno, julgado em 11/03/1993, DJ 16-04-1993 PP-06432 EMENT VOL-01699-02 PP-00359) 
EMENTA: MANDADO DE SEGURANÇA. TOMADA DE CONTAS ESPECIAL. TRIBUNAL DE CONTAS DA UNIÃO. PLANO NACIONAL DE QUALIFICAÇÃO DO TRABALHADOR - PLANFOR. IRREGULARIDADES NA APLICAÇÃO DE RECURSOS DO FUNDO DE AMPARO AO TRABALHADOR - FAT. ILEGALIDADE DA CELEBRAÇÃO DE TERMO ADITIVO. RESPONSABILIDADE ADMINISTRATIVA. APLICAÇÃO DE MULTA A EX-GESTOR PÚBLICO. PRODUÇÃO DE PROVAS TESTEMUNHAIS, PERICIAIS E REQUISIÇÃO DE DOCUMENTOS. INDEFERIMENTO. EXAME RESTRITO ÀS PROVAS DOCUMENTAIS. NÃO OCORRÊNCIA DE CONTRARIEDADE ÀS GARANTIAS DO DEVIDO PROCESSO LEGAL, DO CONTRADITÓRIO E DA AMPLA DEFESA. SEGURANÇA DENEGADA. (MS 29137, Relator (a) : Min. CÁRMEN LÚCIA, Segunda Turma, julgado em 18/12/2012, PROCESSO ELETRÔNICO DJe-039 DIVULG 27-02-2013 PUBLIC 28-02-2013) ." 
26. Também em nada socorre o responsável o mencionado relatório produzido pela CGU (Relatório de Fiscalização 01244) , à peça 134, porquanto não opina ou consubstancia a perfeita execução do objeto. Ao revés, consta novel descumprimento do convênio em face do "descumprimento de obrigação de notificar os partidos políticos, sindicatos e entidade empresariais do recebimento de recursos da União".
27.                Finalizo, pois, neste ponto, negando provimento da argumentação do recorrente.
V - Da pretensa invalidade dos relatórios produzidos pela Caixa, a atestar a inexecução da obra
28. O recurso indica que o parecer da Caixa que atestou o percentual de 50% não teria fundamento, com a utilização de termos genéricos e a imposição de excessivas exigências formais, especialmente pelo fato de a administração ter assumido todos os encargos do objeto do convênio, sem o respaldo do Ministério ou da Funasa, impossibilitando a comprovação do cumprimento do objeto.
29. Em apreciação do argumento, acredito já haver tecido a lógica quanto ao poder probatório do laudo da Caixa: existe uma presunção - juris tantum, cabida prova em contrário - no documento da instituição incumbida de fiscalizar o convênio. Caberia à contraparte oferecer, em ônus da prova, documentação de igual ou superior musculatura. Tal não ocorreu.
30. Atua em prejuízo do responsável, ainda, a observação da Serur no sentido de que a realização da vistoria foi acompanhada de servidor indicado pelo representante da prefeitura (peça 2, p. 5) , demonstrando que a prova foi colhida com a participação das partes interessadas, não sendo possível afastar a responsabilidade com alegações de exigências formais excessivas, por se tratar de obra paralisada e sem qualquer possibilidade de aproveitamento em uma finalidade pública (fornecimento de água) .
VI - Da existência de acompanhamento do objeto do convênio pelo poder público federal e a inocorrência de prejuízo ao Erário
31. Afirma-se que a ausência de acompanhamento seria fator preponderante na irregularidade identificada, sendo que as irregularidades teriam natureza meramente formal, uma vez que a aprovação das contas foi influenciada pelo Relatório de Vistoria da Caixa Econômica Federal (CEF) , não havendo irregularidade concreta que importasse o julgamento de irregularidade das contas.
32. Novamente, cabe ao convenente o dever legal de prestar contas sobre os recursos federais recebidos, não acudindo ao responsável preitear abrandamento dessa incumbência em face de eventual fiscalização da concedente.
33. Ademais, tomando por base a inspeção realizada pela Caixa - legítima representante da concedente -, a inexecução, mesmo que parcial, dos recursos repassados, é irregularidade gravíssima. Fato é que, tal qual assevera a Serur, "inexistem demonstrações efetivas da relação entre suposta ausência de acompanhamento das obras e a inexecução final identificada. Note-se que a realização do Relatório in loco em duas ocasiões distintas (5/12/2002 - peça 2, p. 9 e 20/8/2003 - peça 2, p. 10) demonstra que o órgão concedente não foi omisso no dever de acompanhamento, inexistindo registros documentais de ausência de condições técnicas do Município para fiscalização da obra licitada".
34. Concordo, portanto, com a menção final da Serur sobre a evidência de prejuízo ao Erário, em função da realização de diversos pagamentos sem o efetivo término do objeto conveniado, com a existência de obra sem qualquer destinação pública ou benefício social, materializando a hipótese prevista no art. 16, inciso III, alíneas "b" e "c" da Lei 8.443/1992.
VII - Conclusão
35. Por todo o discorrido, à exceção das conclusões da Serur opinando pela prescritibilidade do dano ao Erário, acompanho o relatório instrutivo, associando-me aos demais fundamentos da unidade técnica para refutar a comprovação, no âmbito deste recurso, da regular aplicação do dinheiro público repassado. Via de consequência, o recurso de reconsideração deve ser conhecido para, no mérito, ser rejeitado.
Ante o exposto, VOTO por que se adote a minuta de acórdão que ora submeto a este Colegiado.
Sala das Sessões, em 6 de setembro de 2022.
BENJAMIN ZYMLER 
Relator